臺灣高等法院高雄分院刑事裁定　　　　100年度交抗字第295號
抗　告　人　交通部公路總局高雄區監理所
代　表　人　劉育麟
受處分人即
異　議　人　　黃森其
上列抗告人因受處分人違反道路交通管理處罰條例聲明異議案件
，不服臺灣高雄地方法院中華民國100 年10月31日裁定（100 年
度交聲字第1972號），提起抗告，本院裁定如下：
    主  文
抗告駁回。
    理  由
一、抗告意旨略以：道路交通管理處罰條例第35條規定對酒後駕
    車行為處罰之立法目的，在於駕駛人於飲酒後駕車，將無法
    保持清晰、正常之判斷，反應及操控能力降低，增加發生交
    通事故之危險，對於整體用路人之生命、身體、財產法益造
    成極大之侵害，故對於酒後駕車行為除科以罰鍰及當場移置
    保管汽車外，並至少吊扣駕駛之駕駛執照1 年及命其應接受
    道路交通安全講習。現行駕駛執照核發制度區分汽、機車駕
    駛執照為2 個許可憑證，受處分人酒後駕駛車牌號碼8418-G
    P 號自用小客車違規時之駕駛資格為小型車駕駛執照，依道
    路交通安全規則第60、61條規定，並無道路交通管理處罰條
    例第68條第2 項「非其駕駛執照種類之車輛」規定之要件，
    自無同條例第68條第2 項記違規點數5 點處分之適用，況駕
    駛人如僅領有普通小型車駕駛執照駕駛職業小型車，係依同
    條例第22條第1 項第1 款規定處罰，並非依同條例第21條規
    定處罰，原裁定關於吊扣駕駛執照12個月部分，撤銷抗告人
    之處分，改處記違規點數5 點，與道路交通管理處罰條例第
    68條第2 項及道路交通安全規則之車類各級駕駛執照管理法
    令尚有未合，爰請撤銷原裁定，更為適法之裁定等語。
二、按汽車駕駛人飲用酒類或其他類似物後其吐氣所含酒精濃度
    超過每公升0.25毫克或血液中酒精濃度超過百分之0.05以上
    者，不得開車，道路交通安全規則第114 條第2 款定有明文
    。又汽車駕駛人，駕駛汽車經測試檢定有酒精濃度超過規定
    之情形者，處新臺幣（下同）1 萬5,000 元以上6 萬元以下
    罰鍰，並當場移置保管其車輛及吊扣其駕駛執照1 年，且對
    汽車駕駛人應施以道路交通安全講習，道路交通管理處罰條
    例第35條第1 項第1 款、第24條第1 項第2 款亦均有明定。
    再道路交通管理處罰條例第68條業於民國94年12月14日修正
    ，並自95年3 月1 日施行，修正前之道路交通管理處罰條例
    第68條規定：「汽車駕駛人，因違反本條例及道路交通安全
    規則之規定，受『吊扣或』吊銷駕駛執照處分時，『吊扣或
    』吊銷其持有各級車類之駕駛執照。」；而修正後之道路交
    通管理處罰條例第68條則規定：「汽車駕駛人，因違反本條
    例及道路交通安全規則之規定，受吊銷駕駛執照處分時，吊
    銷其持有各級車類之駕駛執照。」，即將原條文中之「吊扣
    或」3 字刪除，查其立法過程：該條文修正前之原提案修正
    條文為：「汽、機車駕駛人，因違反本條例及道路交通安全
    規則之規定，受『吊扣或吊銷』駕駛執照處分時，『吊扣或
    吊銷』其違法或違規當時所駕駛車輛之駕駛執照。」，交通
    部於委員審查會時表達反對意見，認為此修正結果將產生如
    駕駛人以其領有之聯結車、大客車、大貨車駕駛執照駕駛小
    型車，而有違規酒後駕車、肇事逃逸等情時，將無法吊扣或
    吊銷其所持駕駛執照，以達有效處罰與維護道路交通安全之
    目的。然立法者考量因違規而吊扣駕照，不宜連其他如職業
    上、生活上所需之駕照一併吊扣，否則恐影響人民工作及生
    活甚鉅，有失之過酷等情，最終協商通過之道路交通管理處
    罰條例第68條，係將「吊扣或」3 字刪除。以上立法過程，
    有立法院公報94卷48期3430號二冊第107 至136 頁、94卷70
    期3452號第135 至141 頁可考。顯見立法者真意在於汽車駕
    駛人因違反道路交通管理處罰條例及道路交通安全規則之規
    定，受「吊銷駕照」處分者，仍維持一併吊銷其持有各級車
    類之駕駛執照，至於受「吊扣」駕駛執照處分時，僅能「吊
    扣」違規當時所駕駛車輛之駕駛執照，不能再擴大適用、「
    吊扣」其持有各級車類之駕駛執照，自為顯明。況此修正並
    未剝奪各交通執法單位適用道路交通管理處罰條例時之裁量
    權，各交通執法單位仍可依駕駛人不同違規情狀依法為輕重
    不同之裁量，僅就擴大吊扣駕照之處分，為限縮之修正。況
    酒醉駕車行為係製造法所不容許之風險，以風險製造之立場
    觀之，並不因駕駛車輛種類之不同，而有所差別。但從風險
    實現之觀點而言，酒醉駕駛車類之不同，其對於交通安全衍
    生之實害結果也有所差異，如駕駛人駕駛低一級之車類違反
    本條例之規定時，不論其所造成之實害結果，而一律吊扣駕
    駛人所持有之各類駕照，亦有違相同事件相同處理，不同事
    件不同處理之平等原則。
三、次按，汽車駕駛人，因違反本條例及道路交通安全規則之規
    定，受吊銷駕駛執照處分時，吊銷其執有各級車類之駕駛執
    照。領有汽車駕駛執照之汽車駕駛人，除駕駛聯結車、大客
    車、大貨車外之非其駕駛執照種類之車輛，違反本條例及道
    路交通安全規則之規定，應受吊扣駕駛執照情形時，無因而
    肇事致人受傷或重傷者，記違規點數5 點。但1 年內違規點
    數共達6 點以上或再次應受吊扣駕駛執照情形者，併依原違
    反本條例應受吊扣駕駛執照處分規定，吊扣其駕駛執照，道
    路交通管理處罰條例第68條亦有明文。
四、經查:
  (一)受處分人黃森其領有小型車職業駕駛執照，其於100 年9 月
    20日19時11分許，飲用酒類後仍駕駛車牌號碼8418-GP 號自
    用小客車，行經國道十號東向7.4 公里處，為警查獲，測得
    其酒測值為每公升為0.44毫克，嗣經抗告人依據道路交通管
    理處罰條例第24條第1 項第2 款、第35條第1 項第1 款規定
    ，處罰鍰3 萬4,500 元，吊扣駕駛執照12個月，並施以道安
    講習等事實，有內政部警政署公路警察局舉發違反道路交通
    管理事件通知單、交通部公路總局高雄區○○○○○道路交
    通管理事件裁決書、受處分人之汽車駕照基本資料各1 份附
    卷可稽，堪予認定。
  (二)本件受處分人係具職業小型車之駕駛資格，而持有小型車職
    業駕駛執照者，又持該駕照駕駛自用小客車時，有酒精濃度
    超過法定標準而違反道路交通管理處罰條例第35條第1 項第
    1 款之規定而受吊扣駕駛執照之處分時，因該駕駛人僅持有
    高一級車類即小型車職業駕駛執照，其受吊扣駕駛執照之範
    圍即不應包括小型車職業駕駛執照在內。準此，依諸前揭說
    明，本件受處分人係駕駛自用小客車違規，原處分機關竟裁
    處受處分人「吊扣其駕駛執照（小型車職業駕駛執照）12個
    月」，核與修正後即現行道路交通管理處罰條例第68條規定
    之意旨不符，自非適當。至於上開道路交通安全規則對於汽
    車駕駛執照之管理，採取一照原則，固導致越級駕駛人違規
    酒駕時，受有無須吊扣駕駛執照之利益，然此關於駕駛執照
    管理所衍生之執行困難或法規漏洞，宜由修法解決，尚不得
    擴張解釋，於駕駛人無較低級駕駛執照可供吊扣時，即率爾
    代以吊扣其所領有之較高級駕駛執照。
  (三)本件受處分人行為時，為領有小型車職業駕駛執照之汽車駕
    駛人，前已述及，其為本件行為時係駕駛聯結車、大客車、
    大貨車外之非其駕駛執照種類之自用小客車，其雖酒後駕駛
    ，但未有因而肇事致人受傷或重傷者之情事，依上開規定，
    應記違規點數5 點。原處分機關未依上開規定裁處受處分人
    應記違規點數5 點，亦有未合。
  (四)至於原處分關於受處分人酒後駕車行為裁處其罰鍰及道路交
    通安全講習部分，係原處分機關依道路交通管理處罰條例第
    35條第1 項、第24條第1 項第2 款所為合法適當之處分，並
    無違誤。
  (五)綜上所述，本件受處分人於飲酒後駕駛自用小客車之行為，
    違反道路交通管理處罰條例第35條第1 項第1 款規定，依同
    條例第24條第1 項第2 款及違反道路交通管理事件統一裁罰
    基準表之規定，應裁處罰鍰新臺幣3 萬4,500 元，記違規點
    數5 點及應參加道路交通安全講習。原處分關於吊扣受處分
    人小型車職業駕駛執照部分，既為不當，受處分人就此部分
    聲明異議，自有理由。又道路交通管理處罰條例第87條第1
    項規定：「受處分人不服第8 條主管機關所為之處罰，得於
    接到裁決書之翌日起20日內，向管轄地方法院聲明異議。」
    此條文中所謂之「處罰」，應指包括對受處分人裁處之違規
    事實是否正當，及裁罰所引用之法條是否適當而言，蓋此二
    者有不可分離之關係，即聲明異議應以交通違規行為為標的
    ，非以處罰項目為範圍。本件受處分人酒後駕車只有一個交
    通違規行為，雖受處分人僅就處罰項目中之吊扣駕駛執照部
    分提起異議，其餘部分（罰鍰及應參加道路交通安全講習部
    分）並未提及，然其餘處罰項目與其交通違規行為是否存在
    既無從分離，法院自應併予審理。從而，原處分機關裁罰受
    處分人吊扣駕照之處分既有未當，自應由法院將原處分全部
    撤銷，另為適法之裁定。
五、原審認受處分人異議為有理由，因而裁定撤銷原處分，另諭
    知受處分人黃森其汽車駕駛人，駕駛汽車經測試檢定酒精濃
    度超過規定標準，處罰鍰新臺幣3 萬4,500 元，應處記違規
    點數5 點，並應接受道路交通安全講習。經核其認事用法，
    洵無違誤，抗告人指摘原裁定不當，並無理由，應予駁回。
據上論結，應依道路交通案件處理辦法第25條，刑事訴訟法第41
2 條，裁定如主文。
中    華    民    國   100    年    12    月    7     日
                  刑事第八庭    審判長法  官  李炫德
                                      法  官  張盛喜
                                      法  官  徐美麗
以上正本證明與原本無異。
不得再抗告。
中    華    民    國   100    年    12    月    7     日
                                      書記官  白  蘭